行　政　法　院　判　決　　　　　　　　　　　　　　　八十八年度判字第二五號
　　原　　　告　甲○○
　　訴訟代理人　乙○○
　　被　　　告　經濟部中央標準局
右當事人間因新型專利舉發事件，原告不服行政院中華民國八十六年十月七日台八十
六訴字第三八四二六號再訴願決定，提起行政訴訟，本院判決如左︰
　　主  文
原告之訴駁回。
　　事  實
緣原告於民國（以下同）八十二年五月二十七日以其「組合房屋地基模板之改良」係
於組合房屋籌建地基時，以切面呈  形之鋼條做為模板，框設出地基之範圍，於轉角
處包覆角鐵且以螺絲螺合之；各  形鋼條之每固定間隔鑿設一孔洞，使地基內之基礎
螺絲可穿出該  形模板外；灌注混凝土於該地基範圍內，待混凝土硬化後，該模板即
具有補強地基與遮敝牆腳間隙以阻絕風的灌注之能力，且藉鋼材堅固及防之特性，
使該地基不易於邊緣裂開，可延長組合房屋之使用壽命等情，向被告申請新型專利，
經被告編為第00000000號審查（如附圖(一)），准予專利，於公告期滿審查確
定後，發給新型第○九七七○一號專利證書。嗣穩統工程有限公司、冠橋工業企業有
限公司、鷹勇企業有限公司、家成有限公司、祥旺企業有限公司及京京工程有限公司
以本案於申請前已見於刊物並公開使用，有違專利法第九十八條第一項第一款規定云
云，檢附祥旺企業有限公司與行政院國軍退除役官兵輔導委員會榮民工程事業管理處
台北地下鐵路施工處訂立之工程合約書正本（以下稱引證資料）等，對之提起異議。
案經被告機關為本案舉發成立，應撤銷其專利權之審定，發給八十五年十月二十三日
（八十五）台專（判）○六○○六字第一四○八六三號專利舉發審定書。原告不服，
一再訴願均遭決定駁回，遂提起本件行政訴訟，茲摘兩造訴辯意旨如次：
原告起訴意旨及補充理由略謂：一、按，「申請前已見於刊物或已公開使用者」為專
利法第九十八條第一項第一款之明文規定，而其意即指一新型專利，若其構造未見於
市面而屬於一種創新之空間型態，且其結構確實已達增進使用之功效時，則當已符合
新型專利之申請要件。二、關係人係以系爭專利有違專利法第九十八條第一項第一款
之規定，方對之提起舉發案，案經原處分機關、經濟部訴願決定、行政院再訴願決定
之審議，則皆以系爭案專利範圍中第二項之訴求範圍較第一項之範圍為大，及專利範
圍第二項中  型鋼與  型鋼之結構乃與舉發證據三並無不同，亦未能達到申請專利第
一項所稱可藉凸緣遮蓋牆腳縫隙之功效等，而為舉發成立之處分及訴願、再訴願駁回
之決定。三、緣此，原告端就系爭案再作一詳細之解析，以期鈞院於審查期間得以獲
得更為詳盡確實之瞭解，並作一更為客觀、更為公正之判決，其析述如後：(一)依據〔
專利法施行細則〕第十六條第一項之規定『申請專利範圍得以一項以上之獨立項表示
，其項數應配合發明或創作之內容，必要時，得有一項以上之附屬項。』其意即係，
專利之表示方式得以「附屬項」依附於「獨立項」表示之，因此，該專利之申請及訴
求乃係以其專利範圍中「獨立項」之結構內容為其主要之專利訴求，而其「附屬項」
所述之結構內容並不得為主要之專利訴求，而僅係依附於「獨立項」而存在，其意
即指，「附屬項」內所述之結構亦「可」為所依附申請之專利「獨立項」結構中之實
施結構，而此一「附屬項」內所述之結構於「獨立項」之結構中係為一可得實施或可
得不實施之項目，故而，「附屬項」內之結構存在或實施與否，並不直接影響「獨立
項」之存在與否，更不致影響該專利之存在性、合法性及其所應有之專利權，耑此即
可明顯得知，「附屬項」僅係依附於「獨立項」而存在，且其存在與否對於「獨立項
」之本質而言並不造成任何之影響，縱使，該「附屬項」在法律前遭受質疑，甚或被
刪除時亦不致牽該專利之存在性及法律地位，此乃係為專利法之精神所在。緣此，
系爭案在經由原處分機關之審定及訴願、再訴願之決定後所持之理由皆係以系爭案專
利範圍第二項之附屬項結構內容有所違反專利法法規之情事，而判定系爭案之專利權
應予撤銷，然而，此一審定及決定卻明顯已違背了專利法之法旨，其關鍵乃在，「縱
令」該「附屬項」之結構內容有所失當之處，則僅得以對之「附屬項」依職權進行修
正或依職權予以刪除，而不得對該專利之其他專利權部分進行處分，甚或予以撤銷該
專利，此方為專利法之法旨及法意所在。(二)、由第一項之說明即可明顯得知，「附屬
項」乃係依附於「獨立項」之存在而存在，且該「附屬項」之存在與否並不影響「獨
立項」之獨立存在性，而僅可將「附屬項」為「獨立項」之一實施例而存在，故而
，專利範圍中「獨立項」所達之專利權利並不因其「附屬項」專利權之變動而有所影
響或變更，因此，在此一基本之專利權相關基礎上，再依據〔專利法〕第四十四條第
一項第三款之規定『專利專責機關於審查時，得依職權「或」依申請限期通知申請人
或異議人為補充或修正說明書或圖示之行為。』而於本舉發案中，即同為專利專責
機關之再求審查，如專利專責機關之審定結果為系爭案專利範圍之附屬項有所抵觸專
利法時，專利專責機關即應依前所述〔專利法〕第四十四條第一項第三款之規定辦理
，而非以「撤銷其專利權」作為系爭案之最後審定，且此一「撤銷」之審定乃係於法
無據之違法審定，鑑此，專利專責機關對於系爭案所作之審定結果則明顯已有偏頗失
當之處，而有重新修正審之必要。(三)、次就系爭案專利範圍第二項所載形狀  及形狀
  之型鋼所達之功效作一說明：如附件一中圖一、圖二所示，即係為  形及  形型鋼
實施於系爭案中作為地基灌漿澆鑄前作為外圍模板之使用，而非為承載縱向壓力之「
柱」結構使用，於附件之實施例圖中則輕易可見，在型鋼之適當位置處穿設一尾端呈
Ｊ狀之螺桿，並以其Ｊ狀之彎曲部位交會且固設於地基基礎中所鋪設之鋼筋，以令Ｊ
狀之螺桿得以獲得最大之結構強度，而該  形及  形之型鋼除可於混凝土澆置之過程
中達到模板圍置防漏之功效外，於混凝土乾涸後，型鋼除可與混凝土達到緊密結合、
增強地基結構強度、防止緣角遭外來之損壞外，配合以柱體結構施作時，則如圖三、
圖四所示，可將柱體鎖固於型鋼之螺桿處，再將包覆於外層之材料固設於柱體之外緣
，則該房屋即可獲得一完整之結構，且該包覆於外層之材料亦可自由向下延伸至地面
或溝渠，而達到確實遮蓋牆腳縫隙之功效，因此，原審查委員以該型鋼之結構未能達
到遮蓋牆腳縫隙功效而為舉發成立之非正確處分，實為原審查委員對於本案之結構及
其實施之實際型態有所誤解所致，而應予重新審查且以正確公正之審定書返還系爭案
一公理之審定，以符法旨並彰顯專利法所賦予專利權人所應有之專利權。(四)、續就原
處分機關所持之以審定之理由論之，原審查委員以系爭案中引以作為模板使用之型鋼
結構早見於舉發證據三中而為一不具進步性之習知技術，鑑此，原審查委員對於習知
技術之鑑定能力實有相當之距離，若依此一鑑定技術而廣範實施於我國專利審查制度
，豈不百分之九十九專利案件中所有曾重覆出現並使用有相同元件、材料皆需遭到審
查委員之核駁及異議、舉發成立之處分，此乃我專利制度下之專利目的、精神、法旨
乎﹖實則遺笑大方、荒謬至極並已嚴重影響我專利制度施行效能之國際形象﹖悲呼！
鑑於審查機關此一雄偉高深之審查觀點，茲提具一判例供鈞院於審查時作一參酌；依
行政法院七十四年判字第四一○號判決要旨第一項所述「新型專利所應用之手段，縱
令在原理上並非前所未有之創新，而係習用技術，若其空間型態係屬創新，並能產生
某一種新作用或增進該物品某種功效時，即符合以專利之要件」。由此可見，專利之
精神乃貴乎於該創新結構下所達之創新功效（於系爭案中即係將型鋼運用於模板工程
中達到創新之使用功效），而非吹毛求疵於該結構內所運用之所有元件皆不得為已見
於市之習知技術，否則，將無任何專利案可獲得專利權，謹請鈞院詳鑑之。(五)、於系
爭案之審定及決定過程中，縱令諸審查委員認定系爭案專利範圍第二項有違專利法第
九十八條第一項第一款，而為已公開之習知技術，然而，系爭案專利範圍第一項中所
訴求之型鋼形狀並未見於任何習知技術中，而無違反專利法第九十八條第一項第一款
之情事，再加以第二項乃係為第一項之附屬項，審查委員大可依職權將專利範圍第二
項逕行刪除，而不得依專利法第一百零四條將系爭專利之專利權予以撤銷，方為我專
利法及專利制度下較為合法、合理之處置方式。四、綜上所述，系爭案於結構中運用
型鋼所達到之目的及所產生功效在未見於習知之技術及引證證據之情況下，系爭案自
無違反前揭法條規定之情事，而應將原處分及決定予以撤銷，至於附屬項中所請求之
  、  等型鋼形狀之適法性為何，乃係為另案中原審查機關就系爭案專利範圍之適法
性另作進一步之修正，而無干於本舉發案之成立與否，更不得依此一荒謬之理由而作
出舉發成立之違法審定，耑此，系爭案明顯乃為完全符合新型專利申請之要件無誤，
是故，本舉發案自應為無理由，並應將再訴願決定、訴願決定及原處分均予撤銷，以
維護專利所有權人所應有之專利權，爰依法於期限內提起行政訴訟補充理由，謹請鈞
院之詳鑑，並賜再訴願決定、訴願決定及原處分均予撤銷之決定，以符法旨，至感德
便等語。
被告答辯意旨略謂︰一、起訴理由一、二主要稱申請專利範圍係以獨立項之內容為專
利訴求，附屬項之結構存在或實施與否不直接影響獨立項之存在，本案撤銷之審定於
法無據云云。惟本案申請專利範圍既以一獨立項及一附屬項表示，自應符合新型專利
要件始能獲准專利權而據以實施，原告所執附屬項不影響本案專利權之說詞並非正確
。二、起訴理由三稱申請專利範圍第二項（即附屬項）之型鋼可於混凝土澆置過程中
達到模板圍置防漏之功效云云。惟本案說明書於創作說明中指出依附屬項所載之模板
因無凸緣；需於地基板塊上塗抹一層略高於水平板厚度之水泥，使上端面高於牆腳的
縫隙，以杜絕透風漏雨之情況，惟該施工方式已完全脫離獨立項之技術，難謂係依附
於獨立項而存在，況該模板形狀已揭露於舉發證據三，故本案附屬項難謂有新穎性。
三、起訴理由四質疑原處分審定本案型鋼不具進步性不當乙節。惟按本案附屬項之型
鋼運用於模板工程與舉發證據三之型鋼使用於組合房屋工程並無不同，且同樣係當做
樑使用，難謂本案有功效之增進。至於起訴理由稱本案申請專利範圍第一項無違反專
利法第九十八條第一項第一款乙節。然本局已依專利法第一百零五條準用第四十四條
之規定依職權於八十五年八月十五日函請原告修正申請專利範圍將第二項刪除，惟原
告認無刪除必要，卻於本案八十五年十月二十三日審定後，即八十五年十二月二十三
日函本局請求將第一項於模板每適當間隔處鑿設孔洞列為習知技術並將第二項刪除，
惟斯時已審定舉發成立而不受理，故本局並非無依職權請原告修正專利範圍之情，亦
難稱原處分不合法、不合理，故原告所訴應不足採。四、綜上所述，本局所為本案舉
發成立，應撤銷其專利權之審定並無違法，本案原告之訴無理由，敬請駁回原告之訴
等語。
    理  由
按申請前已見於刊物或已公開使用者，不得申請取得新型專利，為專利法第九十八條
第一項第一款前段所明定。本件原告申請專利範圍第一項以鋼材製成剖面呈  或  字
形之模板，模板上端凸緣高度略大於支柱下端倒Ｌ形鋼之厚度，模板適當間隔處設孔
洞；申請專利範圍第二項以模板剖面亦可為  或  形。被告於八十五年八月十五日以
（八五）台專（判）○六○○六字第一三○八八一號函請專利權人修正申請專利範圍
，將申請專利範圍第二項刪除，原告認無刪除必要。被告則以本案申請專利範圍第一
項所載模板適當間隔處設有孔洞，為本案圖式揭露之習用技術；引證資料（參考附圖
(二)）之訂約日期為七十九年七月九日，約定工程應於七十九年六月十五日完工，該項
工程之組合房屋係採用  形樑，本案申請專利範圍第二項所載  形模板形狀已揭露於
引證案，且該模板無凸緣，不能達到本案所稱可藉凸緣遮蓋牆腳縫隙之功用。本案難
謂具新穎性及進步性，乃依專利法第九十八條第一項第一款規定，為本案舉發成立，
應撤銷其專利權之審定，於法尚無不合。原告起訴主張：(一)引證資料所揭示之  形鋼
乃作為樑及柱之用，本案則作為地基之模板，二者訴求使用之地方及目的皆不相同；
本案就模板適當間隔處設有孔洞，於修正時已列述於結構特徵之外；本案第一項獨立
項之特徵無與習用者相同之情事。(二)申請專利範圍係以獨立項之內容為專利訴求，附
屬項之結構存在或實施與否不直接影響獨立項之存在，第二項附屬項係依附於獨立項
而記載不宜單獨主張論究，本案撤銷之審定於法無據。(三)申請專利範圍第二項（即附
屬項」之型鋼可於混凝土澆置過程中達到模板圍置防漏之功效，被告審定本案型鋼不
具進步性，有所不當云云。然查：(一)本案申請專利範圍既以一獨立項及一附屬項表示
，自應符合新型專利要件始能獲准專利權而據以實施，原告所執附屬項不影響本案專
利權之說詞，尚不足採。(二)本案  形模板形狀已見於引證資料，本案於模板頂設有供
基礎螺絲穿出之孔洞，灌漿時先將基礎螺栓埋置其中，待混凝土硬化後再利用倒Ｌ形
鋼當作柱承板，將上部結構的荷重傳至模板，本案  形模板實質上係作為地樑使用，
其設置目的與引證資料所示之樑柱並無不同。本案申請專利範圍第二項係記載模板之
剖面可為  形或  形，以代替第一項之  形或  形，惟第二項之模板並無凸緣之設置
，不能達到申請專利範圍第一項所稱可藉凸緣遮蓋牆腳縫之功用，非屬依附於獨立
項之記載甚明。(三)本案說明書於創作說明中指出依附屬項所載之模板因無凸緣；需於
地基板塊上塗抹一層略高於水平板厚度之水泥，使上端面高於牆腳的縫隙，以杜絕透
風漏雨之情況，惟該施工方式已完全脫離獨立項之技術，難謂係依附於獨立項而存在
，況且該模板形狀已揭露見於引證資料，故本案附屬項難謂有新穎性。(四)引證資料所
示  形鋼用於樑及柱，其功能乃為傳遞荷重，本案所使用之  形鋼為傳遞柱之荷重而
當作樑使用，具有相同之性質、目的及功能。本案附屬項之型鋼雖運用於模板工程而
引證案之型鋼雖使用於組合房屋工程，因同樣係當做樑使用，難謂本案有功效之增進
，自不得申請取得申請專利。(五)被告依職權於八十五年八月十五日函請原告修正申請
專利範圍第二項刪除，惟原告認無刪除必要，卻於本案八十五年十月二十三日審定後
，即八十五年十二月二十三日函求將第一項於模板每適當間隔處鑿設孔洞列為習知技
術並將第二項刪除，惟斯時已審定舉發成立，被告以八十六年九月十七日台專（甲
）五一五○一字第一三六六三三號函復不予受理，被告並非無依職權請原告修正專利
範圍。(六)本案經訴願機關二次送請財團法人工業技術研究院工業材料研究所鑑定結果
均認本案不具新穎性及進步性，有該所八十六年一月十七日（八六）工研材資字第○
○八九號函暨新型專利舉發案訴願審查意見書及八十六年六月四日（八六）工研材資
字第○五六三號函暨新型專利舉發案再訴願答辯意見書各乙份在卷可資佐證，原告所
稱本案具有新穎性、進步性，未見於習知技術之詞，與事實不符，尚不足採信。被告
所為舉發成立，應撤銷原告專利權之審定，於法尚無不合，訴願決定及再訴願決定遞
予維持原處分，尚無違誤，原告起訴意旨經查並無理由，應予駁回。
據上論結，本件原告之訴為無理由，爰依行政訴訟法第二十六條後段，判決如主文。
中    華    民    國     八十八      年      一      月      十四       日
                    行 政 法 院 第 二 庭
                                審 判 長 評  事      陳  石  獅
                                         評  事      徐  樹  海
                                         評  事      彭  鳳  至
                                         評  事      黃  合  文
                                         評  事      林  茂  權
右  正  本  證  明  與  原  本  無  異
                                         法院書記官  蘇  金  全
中    華    民    國     八十八      年      一      月     二十六      日
